臺灣嘉義地方法院民事判決
                                      109年度訴字第544號
原      告  元大商業銀行股份有限公司

法定代理人  翁健    
訴訟代理人  孫文慶  
            陳漢誠  
被      告  蔡顯達  
            財政部國有財產署

法定代理人  曾國基  
訴訟代理人  李玉敏  
複  代理人  丁維儀  
            李瑞瑋  
上列當事人間請求撤銷拋棄行為事件，本院於民國109 年12月10
日言詞辯論終結，判決如下：
    主  文
一、被告蔡顯達就坐落嘉義縣○○鄉○○段○○○地號（權利範
    圍六分之二）、同段七六七之一地號（權利範圍全部）、同
    段八一三之一地號（權利範圍六分之二）等三筆土地，於民
    國一○五年十二月七日所為之拋棄所有權之行為應予撤銷。
二、被告財政部國有財產署應將前項土地，於民國一○六年一月
    十六日所為之所有權移轉登記之物權行為撤銷。
三、被告財政部國有財產署應將第一項土地，於民國一○六年一
    月十六日以拋棄為原因所為之所有權移轉登記予以塗銷。
四、訴訟費用由被告蔡顯達、財政部國有財產署共同負擔。
    事實及理由
一、原告主張：
㈠、原告對被告蔡顯達尚有鈞院民國90年度執字第7092號債權憑
    證所載之新臺幣（下同）7,264,926 元及其中380 萬元自90
    年12月8 日起至清償日止，按年息9.92% 計算之利息債權。
    然被告蔡顯達竟將其名下坐落嘉義縣○○鄉○○段000 地號（權
    利範圍6 分之2 ）、同地段767-1 地號（權利範圍全部）、
    同地段813-1 地號（權利範圍6 分之2 ）等共3 筆土地（下
    合稱系爭土地）之所有權予以拋棄，並於106 年1 月16日由
    被告財政部國有財產署（下簡稱國產署）辦理所有權登記在
    案。被告蔡顯達將系爭土地所有權予以拋棄，其所為之無償
    行為害及原告之債權，原告自得依民法第244 條第1 項、第
    4 項規定，請求被告蔡顯達撤銷拋棄行為，並塗銷所有權移
    轉登記。
㈡、被告國產署雖辯稱除系爭土地外，被告蔡顯達名下尚另有2筆
    建物及2 筆土地，非無財產可供原告執行受償云云。然被告
    蔡顯達財產查詢清單上雖另有記載門牌號碼：嘉義縣○○鄉○○
    村○○路000 號、同村興中路42號等2 筆建物（下合稱系爭建
    物），惟經調閱該2 筆建物不動產謄本查詢，其上所記載之
    所有權人非被告蔡顯達，而非屬被告蔡顯達所有之財產；至
    被告蔡顯達名下所餘坐落於嘉義縣○○鎮○○段000 地號土地、
    同地段200 地號等2 筆土地（下簡稱系爭平林段土地），業
    經訴外人中瑞租賃股份有限公司（嗣與中租迪和股份有限公
    司合併而消滅）設定第一順位最高限額抵押權1,200 萬元，
    該抵押權所擔保之債權迄今尚有本金及自82年9 月20日起計
    算之利息11,368,085元未清償，縱扣除可能已罹於時效之利
    息債權，被告蔡顯達至少尚積欠中租迪和公司4,762,000 元
    ，仍高於系爭平林段土地價值，則原告對系爭坪林段土地執
    行顯無法受償。故被告蔡顯達再拋棄系爭土地，確實有害及
    原告之債權。
㈢、並聲明：被告蔡顯達就系爭土地，於105 年12月7 日所為之
    拋棄行為應予撤銷；被告國產署應將系爭土地於106 年1 
    月16日所為之所有權移轉登記之物權行為撤銷；被告國產
    署應將系爭土地於106 年1 月16日以拋棄為原因所為之所有
    權移轉登記予以塗銷。
二、被告蔡顯達則以：被告蔡顯達因不堪負荷系爭土地長年要繳
    納之地價稅等稅金，才將系爭土地拋棄，於拋棄系爭土地前
    業先經過公告程序，原告於公告期間未有任何動作，現在才
    請求撤銷被告蔡顯達所為之拋棄行為，則因而產生之稅金應
    由原告負責。至系爭建物非被告蔡顯達所搭建，曾向縣政府
    反應是違建，但縣政府表示沒有經費而未拆除等語置辯。
三、被告國產署則略以：據被告蔡顯達之國稅局財產查詢清單所
    載，被告蔡顯達名下尚有2間房屋及2筆土地可供原告執行受
    償，雖其中土地部分尚有擔保被告蔡顯達對中租迪和公司之
    債務，然其中利息部分已罹於時效，原告是否對系爭平林段
    土地執行確實無法受償尚有疑義；另被告蔡顯達名下所有之
    2 筆建物曾於94年間為門牌整編，故國稅局財產清單上所載
    之建物號碼可能是舊資料，原告未對上開建物之房屋稅籍及
    門牌整編資料為查詢，逕以建物謄本所載之資料，即認被告
    蔡顯達非上開2 筆建物之所有權人，恐與事實不符，故原告
    未經強制執行程序，逕認其無法自被告蔡顯達其他財產為受
    償，而請求塗銷系爭所有權移轉登記顯無理由等語置辯。
四、本院之判斷：
㈠、原告主張依本院90年執字第7092號債權憑證所載，其尚對被
    告蔡顯達有7,264,926 元及其利息債權。然被告蔡顯達竟將
    其名下系爭土地之所有權予以拋棄，並由被告國產署於106
    年1 月16日辦理所有權移轉登記在案等情，業經原告提出本
    院90年執字第7092號債權憑證（見本院卷第13-17 頁）、系
    爭土地異動索引（見本院卷第19-24 頁）、系爭土地登記第
    二類謄本暨地籍圖謄本（見本院卷第137-151 頁）等件為憑
    ，被告對此均不爭執，則此部分事實，堪信為真實。
㈡、原告主張被告蔡顯達拋棄系爭土地之行為，害及原告對被告
    蔡顯達之債權，爰請求撤銷被告蔡顯達之拋棄行為，並塗銷
    被告國產署所為之所有權移轉登記；被告蔡顯達以其係不堪
    負荷系爭土地之稅金始拋棄系爭土地，並不否認系爭建物非
    其所有，且系爭平林段土地上有對中租迪和公司之債權等語
    置辯；被告國產署則以被告蔡顯達名下尚有系爭平林段土地
    及系爭建物可供原告執行受償，其中系爭平林段土地上設定
    之最高限額抵押權所擔保之債權其中利息已罹時效，原告未
    必無法受償，另系爭建物於94年間曾歷經門牌整編，國稅局
    財產清單所載之建物門牌可能是舊資料，原告未舉證證明系
    爭建物確非被告蔡顯達所有，則原告未先就系爭平林段土地
    及系爭建物執行，逕請求被告國產署塗銷系爭土地所有權登
    記，應無理由等語置辯。是本件所應審究者為：被告蔡顯達
    所為拋棄系爭土地所有權之行為，是否有害及原告之債權？
    原告請求撤銷被告蔡顯達拋棄所有權之行為及被告國產署應
    塗銷所有權移轉登記，有無理由？茲敘述如下。
㈢、按債權人依民法第244 條第1 項或第2 項規定，提起撤銷債
    務人詐害行為之訴，必須有保全之必要，始得為之。苟債務
    人就其無償行為或有償行為所處分之財產外，尚有其他財產
    足以清償其對於債權人之債務，自無仍許債權人依上開規定
    行使撤銷權之餘地。又債務人所為之無償行為，有害及債權
    者，債權人得聲請法院撤銷之。民法第244 條第1 項定有明
    文。是否有害及債權，以債務人行為時定之。故有害於債權
    之事實，須於行為時存在，苟債務人於行為時有其他足以清
    償債務之財產，縱日後其財產減少，仍不構成詐害行為，債
    權人尚不得依上開法條規定請求法院撤銷其行為。（最高法
    院98年度台上字第112 號、103 年度台上字第939 號判決意
    旨參照）反面言之，如債務人處分之系爭財產外，雖仍有其
    他財產，但該其他財產並不足以清償所負債務者，則債權人
    對於債務人所為之處分行為，即得行使撤銷權。
㈣、經查，被告蔡顯達於105 年12月7 日將系爭土地所有權予以
    拋棄時，根據其全國財產稅總歸戶財產查詢清單（見本院卷
    第43頁）所載，除系爭土地外，尚擁有嘉義縣○○鎮○○段000 
    ○000 地號二筆土地及門牌號碼嘉義縣○○鄉○○村○○路000 號
    及同村興中路42號二棟建物。其中系爭坪林段二筆土地，於
    82年3 月20日即提供中瑞租賃股份有限公司（因辦理合併解
    散，現為中租迪和股份有限公司）本金最高限額抵押權新台
    幣12,000,000元，此有系爭平林段土地登記第二類謄本（見
    本院卷第47-53 頁）附卷可稽。而被告蔡顯達對於中租迪和
    股份有限公司尚積欠有本金2,381,000 元及自82年9 月20日
    起至清償日止，按年息百分之二十計算之利息等情，亦有中
    租迪和股份有限公司民事陳報狀乙紙（見本院卷第167 頁）
    在卷足憑。該筆借款之利息如扣除已完成時效部分之利息約
    為2,381,000 元（2,381,000 ×20% ×5 ＝2,381,000 ），與
    本金合計約為4,762,000 元。而系爭平林段二筆土地之現值
    合計約為2,778,520 元（195 號土地為203,720 元＋200 號
    土地為2,574,800 元＝2,778,520 元），有被告蔡顯達稅務
    電子閘門財產所得調件明細表為證，可見該二筆系爭平林段
    土地尚不足以清償積欠中租迪和股份有限公司之本金及利息
    債務甚明。另全國財產稅總歸戶財產查詢清單所載嘉義縣○○
    鄉○○村○○路000 號及同村興中路42號二棟建物，其面積均為
    28.9平方公尺，與嘉義縣○○鄉○○段000 ○000 ○號建物，門牌
    號碼雖相同，但所有權均為與本件無關之人，建物之構造及
    面積均不相同，且比對該二棟建物之建物登記第二類謄本之
    記載，建物登記之原因為門牌整遍，有建物登記第二類謄本
    二份（見本院卷第131-135 頁；143-145 頁）在卷可資佐證
    ，嘉義縣○○鄉○○村○○路000 號及同村興中路42號二棟建物雖
    然於全國財產稅總歸戶財產查詢清單記載為被告蔡顯達所有
    ，但就實際所有權登記之資料顯示，並非被告蔡顯達所有，
    當然無法作為清償被告蔡顯達所負債務之用。
㈤、再查，系爭765 、767-1 及813-1 地號土地，雖均為劃設為
    道路預定地，此有地籍圖二紙（見本院卷第153 頁）附卷可
    參。但如按被告蔡顯達拋棄前所有之應有部分計算，該三筆
    土地之公告現值合計約為1,374,091 元（梅東段765 號土地
    為41,067元＋梅東段767-1 號土地為176,000 元＋梅東段813-
    1 號土地為1,157,024 元＝1,374,091 元）尚非毫無價值。
    且日後政府如辦理徵收道路用地，通常均按公告現值加四成
    徵收，則系爭土地將獲得更高之徵收款。故被告蔡顯達抗辯
    系爭土地為道路用地價值不高，且為減輕繳納土地稅之負擔
    ，始將系爭土地所有權予以拋棄，不致於影響原告債權之追
    償云云，並不足採。
㈥、綜上所述，被告蔡顯達尚對原告積欠本金約7,264,926 元及
    其利息之債務，其名下所有財產，除系爭三筆土地之外，雖
    尚有系爭平林段二筆土地，但其價值均不足以清償另一債權
    人中租迪和股份有限公司於其上所設定抵押權之債權。而系
    爭三筆土地雖為道路用地，但並非毫無價值可言，被告蔡顯
    達為求免於負擔土地稅負，乃拋棄所有權將之無償移轉所有
    權予被告國產署，所為顯然損害原告之債權，原告援引民法
    第244 條第1 項之規定，請求判決被告蔡顯達就系爭土地，
    於105 年12月7 日所為之拋棄行為應予撤銷；被告國產署應
    將系爭土地於106 年1 月16日所為之所有權移轉登記之物權
    行為撤銷；被告國產署應將系爭土地於106 年1 月16日以拋
    棄為原因所為之所有權移轉登記予以塗銷，於法均屬有據，
    應予准許。
㈦、又本件待證事實已臻明瞭，兩造其餘攻擊防禦方法及舉證，
    對判決之結果已不生影響，爰不一一詳為審酌，併此敘明。
㈧、訴訟費用負擔之依據：民事訴訟法第78條、第85條第1 項前
    段。
中    華    民    國   110    年     1    月     8    日
                  民事第一庭  法  官  曾文欣
以上正本係照原本作成。
如對本判決上訴須於判決送達後20日內向本院提出上訴狀。
如委任律師提起上訴者，應一併繳納上訴審裁判費。
中    華    民    國   110    年     1    月     8    日
                              書記官  許庚森